臺灣臺南地方法院民事裁定
111年度消債職聲免字第27號
債  務  人  陳明芳  

代  理  人  林泓帆律師（法扶律師）
債  權  人  京城商業銀行股份有限公司

法定代理人  戴誠志  


債  權  人  臺灣土地銀行股份有限公司

法定代理人  何英明  
代  理  人  莫忠俊  
上列債務人聲請消費者債務清理事件，經本院裁定清算程序終結
後移送裁定免責，本院裁定如下：
    主  文
債務人陳明芳應予免責。
    理  由
一、按法院為終止或終結清算程序之裁定確定後，除別有規定外
    ，應以裁定免除債務人之債務；法院裁定開始清算程序後，
    債務人有薪資、執行業務所得或其他固定收入，扣除自己及
    依法應受其扶養者所必要生活費用之數額後仍有餘額，而普
    通債權人之分配總額低於債務人聲請清算前2年間，可處分
    所得扣除自己及依法應受其扶養者所必要生活費用之數額者
    ，法院應為不免責之裁定，但債務人證明經普通債權人全體
    同意者，不在此限；消費者債務清理條例（下稱消債條例）
    第132條、第133條定有明文。又債務人有下列各款情形之一
    者，法院應為不免責之裁定。但債務人證明經普通債權人全
    體同意者，不在此限：（一）於7年內曾依破產法或本條例
    規定受免責。（二）故意隱匿、毀損應屬清算財團之財產，
    或為其他不利於債權人之處分，致債權人受有損害。（三）
    捏造債務或承認不真實之債務。（四）聲請清算前2年內，
    因消費奢侈商品或服務、賭博或其他投機行為，所負債務之
    總額逾聲請清算時無擔保及無優先權債務之半數，而生開始
    清算之原因。（五）於清算聲請前1年內，已有清算之原因
    ，而隱瞞其事實，使他人與之為交易致生損害。（六）明知
    已有清算原因之事實，非基於本人之義務，而以特別利於債
    權人中之一人或數人為目的，提供擔保或消滅債務。（七）
    隱匿、毀棄、偽造或變造帳簿或其他會計文件之全部或一部
    ，致其財產之狀況不真確。（八）故意於財產及收入狀況說
    明書為不實之記載，或有其他故意違反本條例所定義務之行
    為，致債權人受有損害，或重大延滯程序，消債條例第134
    條亦規定甚明。準此，法院為終止或終結清算程序之裁定確
    定後，除有消債條例第133條、第134條各款所定之情形，法
    院應為不免責之裁定外，法院即應以裁定免除債務人之債務
    。
二、債務人於民國110年4月27日向本院聲請清算，經本院以110
    年度消債清字第32號裁定債務人自110年6月15日下午5時起
    開始清算程序，並命司法事務官進行清算程序；本院司法事
    務官以110年度司執消債清字第37號執行清算程序，經司法
    事務官執行清算結果，債務人名下財產如附表所示，業經債
    務人於111年3月18日解繳等值金額計新臺幣（下同）611,15
    3元到院。本院司法事務官於111年3月21日以裁定代替債權
    人會議決議，依職權分配前開款項予各債權人，本件可供清
    算債權分配之清算財團財產611,153元已分配完結，本院司
    法事務官於111年4月19日裁定清算程序終結，於111年5月10
    日確定在案等情，業據本院依職權調閱本院110年度消債清
    字第32號卷宗、110年度司執消債清字第37號卷宗查明屬實
    ，是本院所為終結清算程序裁定業已確定，依上開規定，本
    院應審酌債務人是否有消債條例第133條、第134條所定應為
    不免責裁定之情形。
三、經本院依職權通知全體債權人及債務人就債務人是否應予免
    責具狀或到場表示意見，債務人到場並具狀表示意見，債權
    人則未到場，但有具狀陳述意見如下：
  ㈠債務人陳述：債務人自開始清算程序後迄今仍是協助配偶販
    售咖啡豆(無商業登記)，每月約可獲取5,000元報酬，並按
    月領取勞保退休金15,263元。另債務人每月支出個人生活費
    約15,000元，並支付母親陳詹住扶養費約5,000元等語。　
  ㈡京城商業銀行股份有限公司具狀陳稱：無債務人於108年4月2
    7日至110年4月27日間交易明細資料。
  ㈢臺灣土地銀行股份有限公司具狀陳稱：查無債務人於108年4
    月27日至110年4月27日間之消費明細。債務人積欠債務高達
    29,242,388元，債權人於清算程序中僅受償611,153元，今
    欲透過清算程序免除債務，實有違反「保障債權人之公平受
    償」之立法意旨。
四、債務人並無消債條例第133條規定之不免責情形：
　㈠債務人於110年4月27日向本院聲請清算，經本院以110年度消
    債清字第32號裁定自110年6月15日下午5時起開始清算程序
    ，命本院司務事務官進行本件清算程序，經司法事務官於11
    1年4月19日裁定清算程序終結，並於111年5月10日確定等情
    ，已如前述，是調查債務人經法院開始清算程序後，其薪資
    及其他收入之所得，扣除自己及依法應受其扶養者所必要生
    活費用之數額後有無餘額，應自110年6月15日下午5時起算
    。　　　
　㈡債務人自法院裁定開始清算程序後之收入狀況：
　　按消債條例第64條第1項所謂「其他固定收入」，並不限於
    債務人之勞力所得，無論其收入為有償或無償取得，倘係長
    期、定額，足以構成更生方案履行保障即屬之，如政府固定
    之補貼及對債務人付扶養義務人固定給付之扶養費等是（消
    費者債務清理專題100年第1期民事業務研究會第6號提案研
    討結果參照），基於法律解釋體系之一致性，清算程序亦應
    適用。債務人陳明其經法院裁定於110年6月15日開始更生程
    序迄今，收入並無變動，而依本院前准予債務人開始清算之
    確定裁定中，已認定債務人每月收入為20,263元（計算式：
    協助配偶販售咖啡豆報酬5,000元＋勞工保險老年年金給付15
    ,263元＝20,263元），復參酌債務人目前勞健保投保情形，
    與其聲請清算時相同，並無變動(見本院卷第59-63頁；消債
    清卷第45-50、53頁)，且債務人於110年度並未申報任何所
    得(見本院卷第107頁)，復未領取中低收入戶補助及身心障
    礙者生活補助費，此有臺南市政府社會局111年7月19日南市
    社助字第1110926339號函可按(見本院卷第109頁)。是債務
    人於本院裁定開始清算程序後，每月收入為20,263元，堪可
    認定。
　㈢債務人自法院裁定開始清算程序後之支出狀況：
　⒈債務人主張其於法院裁定開始清算程序後，個人每月支出約1
    5,000元等語(見本院卷第85頁)。查債務人之住所地位於臺
    南市善化區，有債務人個人戶籍資料查詢結果可按（見本院
    卷第53頁），而臺南市110年度、111年度每人每月最低生活
    費用依序為13,304元、14,230元，依消債條例第64條之2第1
    項之規定即每人每月最低生活費1.2倍計算之，債務人於110
    年度、111年度每月必要生活費用之數額依序應為15,965元
    、17,076元，是債務人主張之數額並未逾上開計算範圍，堪
    認為合理。
　⒉債務人主張其每月支出母親陳詹住扶養費5,000元，其為唯一
    扶養義務人等語(見本院卷第85頁)。按受扶養權利者，以不
    能維持生活而無謀生能力者為限；前項無謀生能力之限制，
    於直系血親尊親屬，不適用之，民法第1117條定有明文。是
    直系血親尊親屬，如能以自己財產維持生活者，自無受扶養
    之權利；易言之，直系血親尊親屬受扶養之權利，仍應受「
    不能維持生活」之限制。查，陳詹住生於00年0月0日(見消
    債清卷第28頁)，於法院裁定開始清算程序之110年6月15日
    時，已年逾89歲，名下無財產，於107年至109年間除申報銀
    行利息所得14,377元至14,411元外，別無其他工作收入或所
    得，此有陳詹住之稅務電子閘門財產所得調件明細表在卷可
    稽(見消債清卷第65-70頁)，且陳詹住每月可領取老農年金7
    ,500元，此有債務人提出存摺影本在卷可參（見本院卷第11
    9-122頁），惟依其收入及財產狀況，尚不足以支持下述之
    每月生活必要費用，足見陳詹住有受其子女扶養之權利及必
    要。
　⒊債務人未依消債條例第64條之2第3項後段規定提出扶養費細
    項、金額及任何單據加以證明，僅主張其每月支出母親扶養
    費5,000元，衡諸陳詹住與債務人同住於臺南市善化區，有
    債務人提出之戶籍謄本在卷可參（見消債卷第28頁、本院卷
    第88-1頁），參酌臺南市政府公告之111年度每人每月最低
    生活費14,230元之1.2倍即17,076元，爰依消債條例第64條
    之2第2項規定，以此數額作為陳詹住之每月生活必要費用，
    扣除陳詹住每月領取老農年金7,500元，陳詹住每月尚須支
    出9,576元(計算式：17,076元－7,500元＝9,576元)。又陳詹
    住育有五名子女(四女一男)，此據債務人陳明在卷（見本院
    卷第113頁），依民法第1115條規定，依法應由其5名子女平
    均負擔扶養義務，債務人以其係獨子，其餘姐妹已出嫁為由
    ，謂其單獨扶養母親陳詹住云云，並無可採。是依扶養義務
    人計算，債務人每月應負擔陳詹住之扶養費用應以1,915元(
    計算式：9,576元÷5人≒1,915元/人)為上限，債務人主張每
    月支出母親扶養費5,000元，僅於1,915元範圍內，為可採憑
    。
　㈣債務人自法院裁定開始清算程序後之每月收入20,263元，扣
    除其個人每月必要生活費後，尚餘3,348元【計算式：20,26
    3元－個人必要生活費15,000元－母親扶養費1,915元＝3,348元
    】，堪認債務人合於消債條例第133條前段之要件，為具清
    償能力之人，依同條後段規定，應審究普通債權人之分配總
    額是否低於債務人聲請清算前2年間可處分所得扣除自己及
    依法應受其扶養者所必要生活費用之數額。
　㈤債務人聲請清算前兩年間可處分所得：
　　按消債條例第133條所稱之「可處分所得」，並不以債務人
    得自由處分該所得為限（102年第2期民事業務研究會消費者
    債務清理專題第24號司法院民事廳消債條例法律問題研審小
    組意見參照），且依消債條例第133條將「薪資、執行業務
    所得或其他固定收入」與「可處分所得」並列之法文體系可
    知，所謂「可處分所得」，並不以「薪資、執行業務所得或
    其他固定收入」等反覆、經常、固定性收入為限。查，債務
    人聲請清算前兩年期間係自108年4月28日起至110年4月27日
    止，其於108年度至109年度申報所得均為0元，此有本院依
    職權所調閱之債務人稅務電子閘門財產所得調件明細表在卷
    可參（見本院卷第55-57頁）。惟債務人於108年1月23日申
    請新制勞工退休金(勞退個人專戶)，經勞動部勞工保險局核
    發一次性退休金127,299元，及於108年1月30日申請勞工保
    險老年年金給付，經勞動部勞工保險局核定自108年1月起按
    月於次月底發給15,263元，此有勞動部勞工保險局110年5月
    12日保普老字第11013017940號函附清算事件卷宗可按(見消
    債清第87頁)，依此計算，債務人於聲請清算前兩年期間共
    領有勞工退休金493,611元【計算式：(15,263元24個月)＋1
    27,299元＝493,611元】，加計債務人於聲請清算事件所提出
    之財產及收入狀況說明書記載，其於前開期間內尚有打零工
    收入192,000元，依上說明，應認債務人於聲請清算前兩年
    期間內可處分所得為685,611元（計算式：493,611元＋192,0
    00元＝685,611元）。
  ㈥債務人聲請清算前兩年間之必要生活費用：　
  ⒈依消債條例第64條之2第1項規定，債務人必要生活費用以最
    近1年衛生福利部或直轄市政府所公告當地區每人每月最低
    生活費1.2倍定之，即以臺南市政府公告之108年度、109年
    度、110年度每人每月最低生活費12,388元、12,388元、13,
    304元之1.2倍即14,866元、14,866元、15,965元核算債務人
    每月之生活費用為宜，而債務人於履行債務期間本應節約省
    用，過較不寬裕之經濟生活，並誠實勤勉地履行債務，以符
    合公平正義及誠信原則，是本院認債務人每月基本生活費用
    以上開金額為已足。準此，債務人聲請清算前2年間，自己
    所必要之生活費用應以361,071元為上限【計算式：120,415
    元（108年4月28日起至108年12月31日止共8個月又3日，每
    人每月最低生活費12,388元之1.2倍即14,866元）＋178,392
    元（109年1月1日起至109年12月31日共12個月，每人每月最
    低生活費12,388元之1.2倍即14,866元）＋62,264元（110年1
    月1日起至110年4月27日止共3個月又27日，每人每月最低生
    活費13,304元之1.2倍即15,965元）＝361,071元】，債務人
    於聲請清算時自陳其清算前兩年內之自己必要支出為36萬元
    (見消債清卷第14頁)，低於前開最低生活費，應為可採。
  ⒉債務人主張其於聲請清算前兩年期間內須扶養母親陳詹住，
    共支出12萬元等語(見消債清卷第14頁)。本院審酌依法受債
    務人扶養者必要生活費用，其數額認定基準，與債務人原本
    應無二致，以維護其人性尊嚴，此即憲法第15條所人民生存
    權之保障，惟扶養義務人有數人時，債務人通常僅須支出應
    負擔比例之數額，受扶養人之生活即受基本之保護，故於計
    算受扶養者之必要生活費用數額，應以債務人前揭每月最低
    生活費用為計算基礎，再依債務人依法應負擔扶養義務之比
    例即5分之1認定之。準此，陳詹住於債務人聲請本件清算事
    件前兩年間所必要生活費用應以181,071元為上限【計算式
    ：(120,415元＋178,392元＋62,264元）－(7,500元/月×24個月
    )＝181,071元】，再依陳詹住之扶養義務人為5人計算，債務
    人於聲請清算前兩年期間所須支出之母親扶養費即應以36,2
    14元(計算式：181,071元5≒36,214元)為上限。債務人上揭
    扶養費數額之主張，應在36,214元範圍內予以採認。
　㈦綜上，債務人聲請清算前兩年期間之可處分所得為685,611元
    ，扣除債務人個人必要生活費用36萬及母親陳詹住扶養費用
    36,214元後，雖尚餘289,397元（計算式：685,611元－360,0
    00元－36,214元＝289,397元），惟本院裁定債務人自110年6
    月15日下午5時起開始清算程序後，普通債權人受分配總額
    為611,153元，有清算程序之金額分配表可稽(見本院卷第39
    -40頁)，由此可見，普通債權人於清算程序中受償之數額，
    並未低於債務人聲請清算前兩年期間內可處分所得扣除必要
    生活費用之餘額，尚不構成消債條例第133條規定之不免責
    事由。從而，本件債務人並無消債條例第133條所定不予免
    責之情形，應堪認定。
五、債務人並無消債條例第134條各款所定不免責事由：
　㈠按修正前消債條例第134條第4款規定，債務人之浪費行為屬
    不免責之事由，實務上適用結果，債務人多因有此款事由而
    不獲免責，為免對債務人過度嚴苛，應予以適度限縮為消費
    奢侈商品或服務，並參照第20條、第44條、第64條、第82條
    及第133條等規定，限於債務人於聲請清算前2年內，所為消
    費奢侈商品或服務等不當行為，始足當之（消債條例第134
    條修正理由參照），可見新法採取適度限縮對於奢侈浪費之
    認定，以求債務人獲得從債務脫免之機會，故消費奢侈商品
    或服務等不當行為，限於聲請清算前2年內所發生者為限，
    逾上開期間，即無該條款之適用。經查，債權人京城商業銀
    行股份有限公司、臺灣土地銀行股份有限公司均陳明查無債
    務人於聲請清算前兩年期間內之消費明細；且經本院職權調
    閱債務人之入出境資訊連結作業顯示（見本院卷第65頁），
    債務人於聲請清算前兩年期間內並無任何出境紀錄；又依本
    院司法事務官前向臺灣集中保管結算所股份有限公司函查債
    務人於該公司之往來證券商、股票餘額及最近兩年之異動資
    料等相關證券交易資料，經函覆表示債務人非集保戶（本院
    卷第43-48頁）；而債權人京城商業銀行股份有限公司、臺
    灣土地銀行股份有限公司復未另提出其他證據證明債務人有
    消費奢侈商品或服務、賭博或其他投機行為，本院亦查無其
    有何因賭博或其他投機行為而生不免責原因，從而，本件債
    務人並無消債條例第134條第4款所定不免責之事由，應堪認
    定。
　㈡債權人臺灣土地銀行股份有限公司雖表示不同意債務人免責
    ，惟依消債條例第15條規定，關於更生或清算之程序，除消
    債條例別有規定外，準用民事訴訟法之規定，而民事訴訟法
    第277條前段規定當事人主張有利於己之事實者，就其事實
    有舉證之責任，故債權人如主張債務人有消債條例第134條
    各款所定行為，即應由債權人就債務人有合於上開各款要件
    之事實，提出相當之事證證明之。查，債權人等均未具體說
    明或提出相當事證以供本院審認，本院復查無債務人有何消
    債條例第134條所列各款之不免責事由，自難認債務人有消
    債條例第134條所定不免責之事由。債權人臺灣土地銀行股
    份有限公司表示債權人於清算程序中僅受償611,153元，債
    務人今透過清算程序免除債務，實有違反消債條例保障債權
    人公平受償之立法意旨云云，非屬消債條例第134條各款事
    由，其上開主張，即無足採。
五、綜上所述，債務人業經法院為清算程序終結之裁定確定，復
    無消債條例第133條、第134條所規定之不免責事由，揆諸首
    揭說明，應裁定免除債務人之債務，是本件債務人應予免責
    ，爰裁定如主文。　　
中　　華　　民　　國　　111 　年　　7 　　月　　25　　日
                  消債法庭法  官　張桂美
以上正本係照原本作成。
如對本裁定抗告須於裁定送達後10日內向本院提出抗告狀，並繳
納抗告費新臺幣1,000元。　　　　　　　　　
中　　華　　民　　國　　111 　年　　7 　　月　　27　　日
                                  書記官  林彥丞
附表：  編號 債務人陳明芳財產明細 1 中華郵政存款新臺幣166,429元。 2 華僑（花旗臺灣）商業銀行存款新臺幣79元。 3 善化農會存款新臺幣3,734元。 4 第一商業銀行存款新臺幣360元。 5 新光人壽保險股份有限公司保單解約金新臺幣321,551元。 6 新光人壽保險股份有限公司醫療理賠金新臺幣19,000元。 7 現金新臺幣100,000元。